臺灣花蓮地方法院民事判決              100年度訴字第135號
原      告  許紫雲
訴訟代理人  陳鑑庭
被      告  潘金龍
            潘進發
共      同
訴訟代理人  陳清華律師
上列當事人間請求拆屋還地等事件，本院於民國100年12月21日
言詞辯論終結，判決如下：
    主      文
原告之訴及假執行之聲請均駁回。
訴訟費用由原告負擔。
    事實及理由
一、原告主張：
  (一)原告在民國93年間，自訴外人鍾金英手中接下位於花蓮縣壽
    豐鄉○○段第357、360地號之國有林地，該土地係為行政院
    農業委員會林務局（下稱林務局）管理，原告在95年1月1日
    向林務局承租，因該土地係公有造林地，當時鍾金英交給原
    告時，僅交付向公家租用之全部文件，二人並未到土地現場
    點交。在交接時鍾金英告訴原告，該土地大部份都是種植相
    思樹，原告認為既然是造林地，況且土地又在偏遠之郊區的
    山上，應該也無人會去使用，只要有交付租用文件可向公家
    辦理承租的手續即可，因此不知該土地上是否有其他人使用
    之情形。在97年12月間，因該土地之租約要重新更換，依規
    定更換新租約須由管理單位派人員前往該土地現場勘查土地
    目前使用情況，因此由林務局花蓮林管處派出簡馨怡前往該
    土地現場勘查，簡馨怡現場勘查時才發現該土地遭被告搭建
    工寮及種植檳榔樹、咖啡樹等。簡馨怡將土地被占用情況告
    知原告後，原告對被告提竊佔罪之告訴，檢察官將他們起訴
    ，但是經法官審理後，認為被告兄弟二人，雖確實有竊佔原
    告租用土地之行為，但是其等之行為已逾追訴期間，因此判
    決被告免訴。
  (二)原告為保權益才為本件起訴。就被告無權占有土地搭建工寮
    ，種植檳榔樹、咖啡樹、麵包樹等部分：因被告無權占用之
    土地，係原告向林務局承租，為造林目的使用，依民法第
    421條之規定，原告有使用收益之權利，因民法之理論發展
    至今，已將原本為債權性質的租賃契約，轉化為準物權性質
    ，民法第425條買賣不破租賃原則為最可證明之法例，因此
    原告類推適用民法第767條之物上請求權，做為對被告無權
    占有之請求。依民法第757、767條第2項規定，因民法物權
    之創設，已由原先法定主義緩和改為可依習慣，因此原告就
    租用之土地對被告所為請求之訴，無牴觸民法上之任何法理
    。雖然被告稱他們祖父及父親自50幾年間已經在該土地耕種
    等，而又有資料證明，被告在該土地上搭建工寮耕種之時間
    至少已超過l5年，再依屏東科技大學鑑定結果「共同被告在
    該土地上所種植之植物年齡如後咖啡樹5年、檳榔樹14
    至15年、麵包樹15年」，但是依民法規定，被告仍是無權
    占有，因為依民法第769規定時效取得不動產所有權，占有
    人必須占有他人未登記之不動產才有適用。被告無權占有之
    土地登記為公有林務局管理，而原告是向林務局承租使用，
    因此無論被告提出任何之主張，也無任何法律可做為有權占
    有之依據，被告對該土地是非法占有。
  (三)被告對原告之侵權行為，應負損害賠償之責任：因原告對該
    被告無權占用之土地有承租權，對租賃物有絕對使用收益之
    權，並且有權利排除他人之侵害，被告對原告所租用之土地
    無權占有，原告得依民法第184條之規定向被告請求損害賠
    償。若非被告在該土地不法之占用，原告原本也可以在該土
    地上種植一些短期農作物，做為收益維持生計。另原本有人
    想要向原告承頂該土地所種植之樹林及租用權，但受被告非
    法占用，使無人願意向原告承頂，因此被告對原告權益不法
    之侵害非常明確。林務局目前有一個政策，是要用相當的金
    錢價格，對於放租之公有林買回，惟因系爭土地遭被告占用
    種植檳榔樹、麵包樹、咖啡樹等及搭建工寮，使林務局不願
    將原告所承租的公有林地買回，因此原告遭被告不法侵害，
    所造成的損失非常重大。
  (四)本件請求之訴無消滅時效之適用：被告不法占有原告租用之
    土地種植咖啡樹有5年、麵包樹約有14至15年、檳榔樹約有
    15年、搭建工寮約15年。但是原告對該土地之接手是在93年
    間，知悉被告對系爭土地不法之占用是在97年，而咖啡樹之
    種植期間也只有5年，故被告對原告所租用土地的占有，最
    長至今也只有7年。而原告自95年1月1日才正式向林務局完
    成租用契約，再則原告在97年12月才知悉租用之土地被被告
    占用，因此被告對原告於租賃期間之占用只有5年，而原告
    知悉租賃物被占用也只有3年，依民法第125、128條規定原
    告對被告的請求未逾請求權消滅時效。因原告對被告請求除
    去無權占有，是類推適用民法第767條之物上請求權，依司
    法院大法官議釋字第170號解釋，已登記不動產所有人之回
    復請求權，無民法第125條消滅時效規定之適用，因此被告
    當然無任何法律依據，作為合法占有系爭土地使用收益之權
    利。又關於侵權行為損害賠償部分，因被告非法占用原告所
    租用之土地，是從非法占用開始至目前為止，還是繼續非法
    占用中，他們對原告的損害是從一開始到目前為止，因此無
    消滅時效之適用。
  (五)被告雖主張該非法占有之國有林地，目前已由相關機關劃編
    為原住民保留地，但上開土地所有權仍然登記為國有，71年
    2月17日就登記管理機關為財政部國有財產局（下稱國有財
    產局），今已轉由林務局管理，非由原住民委員會所管。原
    住民保留地各種土地權利之取得，一定是政府所劃編的原住
    民保留地範圍內，而且還須經由鄉公所土地審查委員會決議
    通過始符程序。該土地目前非為原住民傳統領域保留地，是
    由權責機關劃定，而不是以往自然形成，被告對上開占用土
    地無任何權利（應有權利及絕對權），原告是經政府授權經
    管上開土地者，依法應盡管理責任，土地為國有林地，種植
    農作物違反使用編定，依法必須強制移除，否則視法治為無
    物。被告自其祖父、父親及其本人之生活中心，自始不在占
    用原告承租之林地上，即壽豐鄉村落行政區管轄之內，此由
    被告提供之祖父死亡診斷書記載住址為花蓮縣吉安鄉○里村
    ○里路161號、被告目前分別居住在吉安鄉及花蓮市，可證
    明被告祖孫三代一生之生活中心及生計來源，不是靠目前占
    用系爭國有地收益所支應。政府登記土地都依土地登記規則
    ，做戶地調查及無主土地公告，71年政府登記上開土地時顯
    然被告根本未在上開土地耕作而未提出主張。又光復後，政
    府開闢省道經過上開土地，倘被告之祖父或父親有在上開土
    地耕作，則政府一定會給予地上物補償；以系爭土地坡度都
    在45％以上，無水源，當地村落之原住民無人在上開土地墾
    耕，而只有「住於花蓮市吉安鄉的被告，世代相傳此地」，
    基本常識都不通。本案切結對法律負責的全部證人，從住所
    、年齡分析，是基於人情事故而集體切結偽證，原告保留法
    律追訴權。
  (六)被告提出答辯理由無法律依據。被告主張該占用之林地，係
    由他們祖父在32年日治時代就墾耕世代相傳至今，但經現場
    勘查，被告僅在上開土地種植幾棵檳榔與麵包樹，數年前在
    林木間種植約0.1公頃咖啡樹，並非世代墾殖，尤其沒有世
    代人行通路，地貌也未整理。承租權等同耕作權，而承租權
    是所有權之延伸，被告自始均未由所有權人授權取得耕作權
    或地上權，其主張依法無效。被告非法占用原告所承管之國
    有林地並無合法繼承占有之法源依據，故無權主張對上開國
    有林地具占有之繼承應有權。被告聲稱其祖父潘阿返在32年
    起就開始耕種，但70年以前上開土地是未登錄地，自可依民
    法和平占有他人未登錄之土地10年、20年申請所有權，顯見
    潘阿返未曾墾植占用過。而依被告祖父潘阿返死亡之證書記
    載其職業是佃農，此可認定其祖父早期已離開傳統耕作領域
    （地），向漢人承佃農地為生。被告表示其祖父潘阿返在56
    年間自殺身亡，這只能證明其死亡地點，而不能證明其自始
    住在月眉村。政府要給原住民在原住民保留地上有土地各種
    權利，其目的是要照顧居住其傳統生活領域地區村落管轄之
    原住民，被告已無法律上及事實理由占有原告所承管之土地
    ，除非中華民國政府承認被告對上開土地非法占有應有權利
    ，否則土地法登記效力的信賴保護是高於原住民保留地開發
    管理辦法。土地法是所有土地法規之基本法，任何與土地有
    關之法令不得牴觸土地法。種咖啡部分土地以前未經整過地
    ，咖啡也是種在林樹下，樹也不是其父祖父所種植；而原住
    民傳統領域的意涵是指一大宗的土地範圍內，不是被登錄的
    一筆土地，更非一筆土地內的一點點土地。
  (七)系爭土地原經管人鍾金英發現有人去占用，是一直抓不到被
    告（那時被告尚未種植咖啡樹）。政府為土地管理事權統一
    ，於94年政策調整，國有財產局經管的林地應移由林務局管
    理，而林務局經管的暫準農地及基地移由國有財產局管理。
    土地移管，其地上必須是無違規物，林務局才願意接管，原
    告上開二筆土地，其中的一筆被告種植幾棵檳榔及麵包樹，
    移交時僅於書面移交，另一筆於辦理移交時，林務局派員實
    地勘查發現土地上有工寮及咖啡樹等違規物，故該筆土地林
    務局拒移受管轄。系爭土地是林務局公告範圍內要收回自營
    的林地，收回的條件是每公頃補償新台幣（下同）15萬元，
    只因為被告於上開土地施作違規物不排除，原告無法申領補
    償金約460萬元，其損失之大被告永難賠償。被告非法占用
    原告所承租之國有林地，無法律依據，也無事實上之合理原
    因，其行為更違反公序良俗，法律無保護其權利之必要。
  (八)本件要告的就是如臺灣花蓮地方法院檢察署（下稱花蓮地檢
    署）98年度交查字第28號卷內照片及複丈成果圖（如附圖）
    所示的A部分之工寮、B部分之咖啡樹及被告有在附圖C的東
    側357地號土地上種檳榔。至於D部分的涼亭坐落在359地號
    土地上非原告承租範圍，我們不予請求。被告在種檳榔的時
    候我們當然沒有看到，但是既然是在附近，原告判斷應該是
    被告所種。360地號土地尚未重新與林務局換約，因為林務
    局要求要將土地上違規物清除後才願意和原告續約，而357
    地號土地並未到現場查勘，是書面換約，原告已經提出給鈞
    院。對於被告所提被證一至被證四，我認為個人的傳統耕作
    地與傳統領域是不一樣的，被告要求權利，應該向政府請求
    ，沒有拿到權利不得主張。政府沒有授權給被告，被告如何
    去爭取。必須先編為原住民保留地他才可以取得權利，目前
    被告沒有辦法主張。並聲明：1.被告應將如附圖所示A部分
    工寮、B部分咖啡樹拆除、除去，並將C部分東側坐落於357
    地號土地上之零星檳榔樹除去，將占用之土地返還原告。2.
    被告應連帶給付原告50萬元。3.請准許宣告假執行。
二、被告則以：
  (一)坐落於花蓮縣壽豐鄉○○段357、360地號土地，早於民國建
    立以前，即為世居海岸山脈西側，月眉地區阿美族原住民傳
    統活動領域，出生於民國前12年5月8日之被告先祖父潘阿返
    ，於日據時代即於此開墾耕作維生，並定居於此，56年5月
    間潘阿返老邁厭世，即選擇於月眉故居自縊，落葉歸根。被
    告耕作系爭土地，源自於日據時代之先祖父潘阿返及國民政
    府來臺後之先父潘文通，一脈相承，前後至少有60載之久，
    花蓮縣壽豐鄉公所因認被告先祖父及父親長期耕作之系爭土
    地，為月眉地區阿美族原住民傳統活動領域，因此以「山嶺
    段253地號土地」（重測前為月眉段1050-36地號土地），劃
    編為原住民保留地，並記載於「花蓮縣壽豐鄉原住民地地籍
    總清冊」，迄至97年10月3日花蓮縣壽豐鄉公所辦理「漏報
    增編原住民保留地」作業之際，經以GPS定位之後，方知一
    直認為係「山嶺段253地號土地」者，實為「山嶺段360地號
    土地」，被告並不知長期耕作之山嶺段「253地號」土地，
    實為山嶺段「360地號」土地，遑論知悉長期耕作土地，已
    由國有財產局出租造林，被告對於系爭土地出租造林乙節，
    渾然不知，一方面係因花蓮縣壽豐鄉公所一直誤以「山嶺段
    253地號土地」辦理系爭土地劃編原住民保留地作業，另一
    方面國有財產局及林務局又將系爭土地出租造林，各自為政
    ，惟均未實地勘查現場情形所致。
  (二)原住民保留地開發管理辦法第8條第1款及第17條第1項規定
    ，此為國民政府漠視原住民生存權及財產權，以「普天之下
    莫非國土」之心態，在毫無「對價關係」之情形下，將原住
    民土地直接收編國有之後，藉由立法程序，將性質上屬於「
    不當得利」之原住民土地，「物歸原主」返還原住民之明文
    規定，可見原住民占有「原住民土地」，於法並無不合，被
    告耕作之系爭土地，已由花蓮縣壽豐鄉公所編入原住民保留
    地地籍總清冊之內，並已進行補辦增劃編原住民保留地作業
    ，依特別法優於普通法之法理，被告取得原住民保留地所有
    權之權利應優先於原告之造林承租權受到保護，被告占用原
    屬於原住民傳統活動領域之系爭土地，於法並無不合，原告
    訴請拆屋還地，為無理由。
  (三)退步而言，縱認被告無權占有系爭土地，惟原告並非系爭土
    地之所有權人，乃竟依民法第767條物上請求權規定，訴請
    被告除去工寮、檳榔等地上物，亦無理由；抑有進者，被告
    於系爭土地搭建工寮及耕作，至少已超過15年之久，經鈞院
    99年度易字第203號刑事判決查明，原告復已自認係於97年
    12月知悉被告在系爭土地種植檳榔及搭建工寮，就令原告係
    以侵權行為法律關係訴請拆屋還地及請求損害賠償，請求權
    亦已罹於消滅，而且原告僅泛稱其受有50萬元損害，然50萬
    元損害究竟如何計算？原告並未舉證以實其說，俱見原告之
    訴，顯無理由。刑事判決已經認定附圖C部分不是被告占用
    的土地，是訴外人陳朝治所使用，C部分東側的檳榔也不是
    被告種植，A、B 部分確實是被告在使用，工寮是被告之父
    母所搭建的，使用至今，被告之父已經去世，母親還在，被
    告為兄弟，B部分的咖啡樹是被告所種等語資為抗辯。並聲
    明：原告之訴駁回。如受不利判決，願供擔保請准宣告免為
    假執行。
三、按因故意或過失，不法侵害他人之權利者，負損害賠償責任
    。故意以背於善良風俗之方法，加損害於他人者亦同。所有
    人對於無權占有或侵奪其所有物者，得請求返還之。民法第
    184條第1項、第767條第1項前段分別定有明文。次按所謂類
    推適用，係本諸「相類似案件，應為相同之處理」之法理，
    係法律漏洞之補充方法之一，故若欲類推適用法律，必須就
    某種事項，現行法上未設規定，乃比附援引與其性質相類似
    之規定者始可。
四、原告主張坐落花蓮縣壽豐鄉○○段357、360地號土地為國有
    林地，其為系爭土地承租人之事實，已據其提出國有林地出
    租造林契約書、地籍圖謄本、林務局函、土地登記謄本等為
    證（卷9至21、74、80、81頁），並經本院依職權函詢林務
    局、國有財產局，有各該機關100年12月5日函及所附資料可
    參（卷86至89頁），應堪信實；至於原告主張被告無權占有
    系爭土地搭建工寮，種植咖啡樹乙節，依上開林務局、國有
    財產局函所載「本案旨述土地原為國有財產局於94年間移交
    本處經管，後因許紫雲君於99年12月29日至本處南華工作站
    陳情辦理續換約，經現場勘查發現租地內存違規建物，不符
    國有林地移交接管原則」、「旨述土地經花蓮林區管理處受
    理換約申請，經現勘發現租地內存有違規建物，不符國有林
    地移交接管原則，遂於100年5月間移回本分處接管，租賃關
    係未中斷」等語，固可知系爭土地上確實有違規建物存在，
    亦為被告所自承：A、B部分確實是被告在使用，工寮是被告
    父母所搭建，B部分的咖啡樹是被告所種等語，惟以前詞置
    辯。經查：
  1.附圖所示C部分土地，業據陳朝治於本院審理被告所涉犯竊
    佔罪刑事案件時證稱：照片上的工作屋（即花蓮地檢署98年
    度偵字第5518號卷87頁之照片）是我蓋的，但我耕作的位置
    與複丈成果圖上的位置不大一樣，我實際耕作的面積比較大
    等語，經本院依職權調閱本院99年度易字第230號刑事卷宗
    ，有卷附審判筆錄可稽（該卷254頁筆錄參照）。本件被告
    使用之A、B部分土地，與陳朝治所使用C部分土地相距甚遠
    ，而陳朝治又稱其「實際耕作的面積比較大」，則依上開事
    證，應足推認C部分土地附近範圍之作物係由陳朝治所種植
    或耕作，而非被告所為；原告既未能舉證被告確實有占用附
    圖所示C部分東側357地號土地種植檳榔樹之事實，僅空言泛
    指被告所為，顯無可採，故其主張被告應將附圖所示C部分
    東側坐落於357地號土地上之零星檳榔樹除去並返還占用之
    土地云云，即無理由。
  2.被告固自承占有系爭360地號如附圖所示A、B部分土地，然
    系爭土地係國有林地，原告僅為承租人，而原告在民法上之
    權能係就租賃物為使用、收益，所負義務則為支付租金；至
    於所有權人之權能，乃對物為全面支配的權利，所有人得對
    標的物為占有、使用、收益、處分，並排除他人之干涉，與
    租賃權人僅能在一定範圍內對物為支配，自有極大之不同，
    並不具有比附援引類推適用之類似性前提存在。故原告主張
    類推適用民法第767條之規定，應不足採。
  3.被告辯稱其耕作系爭土地，源自其祖父潘阿返及父潘文通，
    前後至少有60年等語，除提出潘阿返死亡證明書、月眉地區
    阿美族原住民出具之證明書、花蓮縣壽豐鄉原住民保留地地
    籍總清冊、會勘紀錄、補正證明書、花蓮縣壽豐鄉公所函為
    證（卷42至53頁）。又被告在系爭土地種植之檳榔樹、麵包
    樹及咖啡樹之樹齡，經屏東科技大學鑑定結果認為：現場選
    取3棵檳榔樹，利用儀器計算樹高及葉痕數目，估計樹齡為
    14至15年；麵包樹之樹高約12公尺，因其屬於闊葉樹種，確
    切之樹齡很難估計，根據經驗法則估計約為15年；咖啡樹高
    約1.92公尺，根據經驗法則估計約5年等語，有前開刑事卷
    宗所附該校99年9月30日函檢附之鑑定報告書可稽（該卷202
    頁），可見被告在該處種植檳榔樹之時間應至少有15年以上
    。被告占有系爭土地顯在原告承租土地之前，縱被告於系爭
    土地上建有工寮並種植作物，致原告租賃權受有侵害，依前
    開事證，亦難認被告有何故意或過失可言，且按因侵權行為
    所生之損害賠償請求權，自請求權人知有損害及賠償義務人
    時起，2年間不行使而消滅；自有侵權行為時起，逾10年者
    亦同，民法第197條第1項定有明文。原告自承97年12月知悉
    原告占有系爭土地，至100年4月14日提起本訴時已逾2年，
    被告復主張時效抗辯，則原告縱對被告有侵權行為損害賠償
    請求權，亦已罹於時效。綜上所述，被告並無故意或過失侵
    害原告權利或利益之行為，或縱有侵權行為而致原告受有未
    能使用、收益系爭土地及申領補償金之損失，亦已罹於消滅
    時效，原告請求被告連帶賠償50萬元，實無所據。
五、從而，原告主張類推適用民法第767條、民法第184條第2項
    規定，請求被告將如附圖所示A部分工寮、B部分咖啡樹拆除
    、除去，並將C部分東側坐落於357地號土地上之零星檳榔樹
    除去，將占用之土地返還原告，暨請求被告連帶給付50萬元
    ，為無理由，應併其假執行之聲請予以駁回。本件事證已臻
    明確，兩造其餘攻擊防禦方法與舉證，均無礙勝負判斷，爰
    不一一論列，附此敘明。
六、訴訟費用負擔之依據：民事訴訟法第78條。
中    華    民    國    100    年    12    月   30    日
                            臺灣花蓮地方法院民事庭
                              法      官    楊碧惠
上列為正本係照原本作成。
如不服本判決，應於送達後20日內，向本院提出上訴狀並表明上
訴理由，如於本判決宣示後送達前提起上訴者，應於判決送達後
10日內補提上訴理由書（須按他造當事人之人數附繕本）。
中    華    民    國    101    年    1     月    3    日
                              法院書記官    林香君